ACORDAO-COMPLETO-2434681

ACÓRDÃO 13386/2020 ATA 42/2020 - PRIMEIRA CÂMARA

VISTOS, relatados e discutidos estes autos de tomada de contas especial em desfavor do Sr. Waldemar Nunes de Sousa (XXX.542.766-XX) , ex-prefeito de Marliéria/MG, em razão da não comprovação da regular aplicação dos recursos recebidos por força do Convênio 112/2009-Sesan;
	ACORDAM os ministros do Tribunal de Contas da União, reunidos em sessão da 1ª Câmara, diante das razões expostas pelo relator, em: 
9.1. arquivar a presente tomada de contas especial, sem julgamento de mérito, por ausência de desenvolvimento válido e regular do processo, com fundamento no art. 212 do Regimento Interno deste Tribunal;
9.2. dar ciência deste acórdão ao Ministério do Desenvolvimento Social e aos responsáveis.

Tomada de contas especial instaurada ante a não comprovação da regular aplicação dos recursos recebidos por força de convênio destinado a conceder apoio financeiro para a implantação do Programa de Aquisição de Alimentos - Compra Direta Local da Agricultura Familiar, no município de Marliéria/MG.

Primeira Câmara

Município de Marliéria - MG.

3. Responsáveis: Município de Marliéria - MG (16.796.872/0001-48) e Waldemar Nunes de Sousa (XXX.542.766-XX).

13.1. Ministros presentes: Walton Alencar Rodrigues (Presidente), Benjamin Zymler, Bruno Dantas e Vital do Rêgo (Relator).
13.2. Ministros-Substitutos presentes: Augusto Sherman Cavalcanti e Weder de Oliveira.

VITAL DO RÊGO

Adoto como relatório o pronunciamento da Secretaria de Controle Externo de Tomada de Contas Especial (peça 172) a seguir transcrito, que contou com a anuência do corpo diretivo da unidade (peças 173 e 174) e do representante do Ministério Público junto ao TCU (peça 175) : 
INTRODUÇÃO
Trata-se de Tomada de Contas Especial instaurada pelo Ministério do Desenvolvimento Social, em desfavor do Sr. Waldemar Nunes de Sousa, CPF XXX.542.766-XX, ex-Prefeito (Gestão 2009/2012) , em razão do não encaminhamento da documentação exigida para a prestação de contas do Convênio 112/2009-SESAN, Siconv 706304 (peça 8) , celebrado com a Prefeitura Municipal de Marliéria/MG, tendo por objeto "o apoio financeiro para implantar o Programa de Aquisição de Alimentos - Compra Direta Local da Agricultura Familiar, por meio da aquisição de produtos agropecuários produzidos por agricultores familiares, que se enquadrem no Programa Nacional de Fortalecimento da Agricultura Familiar - PRONAF, e que se destinem ao atendimento das demandas de suplementação alimentar e nutricional dos programas sociais da localidade de Marliéria/MG", conforme Plano de Trabalho (peça 2) .
HISTÓRICO	
O Convênio 112/2009-SESAN, Siconv 706304, foi firmado originalmente no valor de R$ 691.271,55, sendo R$ 677.429,79 à conta do concedente e R$ 13.841,76 referentes à contrapartida do convenente, com vigência estipulada, conforme cláusula terceira, para o período de 22/12/2009 (data de publicação do seu extrato no DOU, peça 9) até 30/9/2012, e previa a apresentação da prestação de contas em até 30 (trinta) dias a partir da data final ou do último pagamento efetuado, tendo sido a vigência prorrogada até 31/12/2012, por meio do Termo Aditivo 03 (peça 46) . Os recursos foram liberados por meio das ordens bancárias 2009OB801165, emitida em 23/12/2009 (peça 10) , no valor de R$ 225.809,93, 2010OB801308, emitida em 30/12/2010 (peça 29) , no valor de R$ 225.809,93, e 2011OB800663, emitida em 26/12/2011 (peça 39) , no valor de R$ 225.809,93.
O Objeto não foi fiscalizado in loco pelo concedente. 	Constam dos autos relatórios trimestrais de execução apresentados pelo convenente (peças 12-15, 24, 34-35, 40, 50-51) e análises realizadas por meio dos pareceres de peças 17, 25, 36, 41 e 52. 
A prestação de contas foi encaminhada pelo Sr. Geraldo Magela Borges de Castro, Prefeito sucessor, em 1º/7/2013, por meio do Ofício 092/2013 (peça 53) , acompanhada de documentos anexos, dos quais foram juntados aos autos as peças 54-56.
Após analisar os documentos encaminhados, o órgão concedente, por meio dos Ofício 589-2015/DECOM/SESAN/MDS, de 8/10/2015 (peça 59) , solicitou o envio de documentação complementar à prestação de contas. O Sr. Geraldo Magela Borges de Castro, Prefeito sucessor, em 16/3/2016, por meio do Ofício 065/2016 (peça 61) , encaminha parte da documentação requerida, conforme Relatório de Cumprimento de Objeto (RCO, peça 62) , e informa sobre a impossibilidade de atender algumas das exigências, devido à não localização de documentos nos arquivos ou dificuldades de contatar servidores da gestão anterior para esclarecimentos. 
Procedeu-se, então, à análise técnica por meio do Parecer Técnico 58/2016-CGSIA/DECOM/SESAN/MDS (peça 63) , e da Nota Técnica 57/2016-COPC/CGEOF/SESAN/MDSA (peça 64) , de cujo resultado foram notificados, por meio dos expedientes juntados às peças 65 e 66, o responsável e o Prefeito sucessor, tendo este último apresentado novas alegações com pedido de reanálise dos esclarecimentos prestados anteriormente, conforme consta do expediente de peça 71. Tendo procedido à reanálise requerida, conforme pareceres constantes das peças 73 e 75, o órgão repassador expediu as notificações de peças 76 e 77. Em resposta, o Prefeito sucessor, por meio dos documentos de peças 80-81, comprovou o ajuizamento de ação para suspender a registro de inadimplência do município no Siafi.
Não se obtendo êxito na apresentação da documentação complementar da prestação de contas ou na restituição dos recursos, o Parecer Financeiro 22/2017- SESAN/CGEOF/COPC (peça 85) e o Parecer do Ordenador de Despesas 24/2017 (peça 86) ambos datados de 22/6/2017, concluíram pela instauração da Tomada de Contas Especial. 	O fundamento para a instauração da Tomada de Contas Especial, conforme os pareceres mencionados, foi a não apresentação de subsídios suficientes para a comprovação da execução física do convênio, em razão da não comprovação da entrega dos alimentos às entidades beneficiadas, a fim de demonstrar o efetivo recebimento, sua periodicidade, quantidade e qualidade, resultando na reprovação total da prestação de contas.
Consta no quadro do item 26 do Relatório de Tomada de Contas Especial (peça 141) a relação das notificações expedidas visando à regularização das contas e/ou ao ressarcimento do dano e, no item 27, o resumo das análises sobre as manifestações apresentadas em resposta às referidas notificações.
No Relatório de Tomada de Contas Especial (peça 141, p. 8) , concluiu-se que o prejuízo importaria no valor apurado de R$ 587.922,36, já abatido o valor de R$ 89.507,43, restituído pelo município, em 26/6/2013 (peça 55) , imputando-se a responsabilidade ao Sr. Waldemar Nunes de Sousa, CPF XXX.542.766-XX, Prefeito Municipal de Marliéria/MG (Gestão 2009/2012) .
 O Relatório de Auditoria 339/2018, da Controladoria Geral da União (peça 142) , também chegou às mesmas conclusões. Após serem emitidos o Certificado de Auditoria e o Parecer do Dirigente de Controle Interno (peças 143 e 144) , bem como o Pronunciamento Ministerial (peça 145) , o processo foi remetido a este Tribunal.
 Na instrução de peça 147, concluiu-se pela citação dos responsáveis, nos seguintes moldes:
a) Ocorrência: não comprovação da boa e regular aplicação dos recursos repassados Convênio 112/2009-SESAN, Siconv 706304, celebrado entre o então Ministério do Desenvolvimento Social e Combate à Fome e o município de Marliéria/MG, tendo por objeto o apoio financeiro para implantar o Programa de Aquisição de Alimentos - Compra Direta Local da Agricultura Familiar;
	Débitos
	Valor (R$) 
	Data

	225.809,93
	28/12/2009

	225.809,93
	4/1/2011

	225.809,93
	28/12/2011

	Créditos
	Valor (R$) 
	Data

	89.507,43
	26/6/2013

                Valor atualizado do débito em 15/6/2018: R$ 938.190,07.
b) Condutas: 
b.1) Sr. Waldemar Nunes de Sousa, CPF XXX.542.766-XX:
b.1.1) Incluir na prestação de contas documentos apresentando erros de preenchimento e divergências entre os relatórios, conforme verificado no Relatório de Execução Físico-Financeira (REFF) , contendo erros de preenchimento e desconforme com o Cronograma de Execução; no Relatório de Execução Receita e Despesa (RERD) , com erros de preenchimento e desconforme com o Plano de Aplicação do Plano de Trabalho; na Relação de Pagamentos, cujos valores registrados no Siconv divergem dos apresentados na documentação física;
b.1.2) Omitir-se de comprovar das despesas previstas no Plano de Trabalho com a contratação de serviços de terceiros e aquisição de material de consumo;
b.1.3) Descumprir a execução da etapa/fase 1.2 do Plano de Trabalho, decorrente da não apresentação de relatórios produzidos pelas entidades participantes com a doação dos produtos adquiridos, de modo a comprovar o efetivo recebimento dos alimentos, sua periodicidade, quantidade e qualidade pelos beneficiários do Programa;
b.2) Município de Marliéria/MG, CNPJ 16.796.872/0001-48:
b.2.1) Beneficiar-se irregularmente dos recursos do Convênio ao dispor dos produtos adquiridos cuja doação não foi efetivamente comprovada às entidades participantes, bem como o efetivo recebimento dos alimentos, sua periodicidade, quantidade e qualidade pelos beneficiários do Programa;
c) Dispositivos violados: Constituição Federal art. 37, caput, c/c art. 70, parágrafo único; art. 63 da Lei 4320/1964, o art. 93, do Decreto Lei 200/1967, e o art. 50, §3º, da Portaria Interministerial 127/2008; art. 5º, inciso V, do Decreto no 6.447/2008, com a redação dada pelo Decreto 6.959/2009; art. 19, inciso I, alínea 'a', do Decreto 7.775/2012; Cláusula Segunda, Subitem 2.2.11 c/c Cláusula Décima, Subitens 10.1.4 e 10.1.6, e Subitem 2.2.14 do Termo de Convênio 112/2009-SESAN;
d) Evidências: Termo de Convênio 112/2009-SESAN, Siconv 706304 (peça 8) , Ofício 589-2015/DECOM/SESAN/MDS, de 8/10/2015 (peça 59) ; Parecer Técnico 58/2016-CGSIA/DECOM/SESAN/MDS, de 13/5/2016 (peça 63) ;
 Em cumprimento ao pronunciamento da Unidade (peça 149) , promoveu-se a citação dos responsáveis, nos seguintes moldes:
 Município de Marliéria - MG, - promovida a citação do responsável, conforme delineado adiante:
	Comunicação: Ofício 1049/2018- SecexTCE (peça 152) 
Data da Expedição: 6/9/2018
Data da Ciência: 11/9/2018 (peça 154) 
Nome Recebedor: Luciene Malaquias
Observação: Ofício enviado para o endereço do responsável, conforme pesquisa de endereço no sistema corporativo do TCU.
Fim do prazo para a defesa: 26/9/2018
	
 Waldemar Nunes de Sousa, - promovida a citação do responsável, conforme delineado adiante:
	Comunicação: Ofício 1279/2019- SecexTCE (peça 165) 
Data da Expedição: 11/4/2019
Data da Ciência: 15/4/2019 (peça 166) 
Nome Recebedor: Maria Geralda Nunes Gandra
Observação: Ofício enviado para o endereço do responsável, conforme pesquisa de endereço no sistema da RENACH.
Fim do prazo para a defesa: 30/4/2019
	
 Conforme Despacho de Conclusão das Comunicações Processuais (peça 169) , as providências inerentes às comunicações processuais foram concluídas.
 Dos responsáveis citados, apenas o município de Marliéria - MG apresentou defesa à peça 158.
 Transcorrido o prazo regimental, Waldemar Nunes de Sousa permaneceu silente, devendo ser considerado revel, nos termos do art. 12, §3º, da Lei 8.443/1992.
ANÁLISE DOS PRESSUPOSTOS DE PROCEDIBILIDADE DA IN/TCU 71/2012
Apreciação do Prejuízo ao Contraditório e Ampla Defesa
 Verifica-se que não houve o transcurso de mais de dez anos desde o fato gerador sem que tenha havido a notificação do responsável pela autoridade administrativa federal competente (art. 6º, inciso II, c/c art. 19 da IN/TCU 71/2012, modificada pela IN/TCU 76/2016) , uma vez que a última parcela dos recursos foi transferida em 26/11/2011, as despesas impugnadas datam 29/3/2017 (peça 75) e  Waldemar Nunes de Sousa foi notificado sobre as irregularidades pela autoridade administrativa competente por meio do expediente (peça 76) , recebido em 12/4/2017 (peça 78) . 
 Já o Município foi notificado, por meio do expediente (peça 77) , em 11/4/2017 (peça 79) .
 Verifica-se que o valor atualizado do débito apurado sem juros, em 1/1/2017, é superior a R$ 100.000,00, na forma estabelecida conforme os arts. 6º, inciso I, e 19 da IN/TCU 71/2012, modificada pela IN/TCU 76/2016	.
OUTROS PROCESSOS/DÉBITOS NOS SISTEMAS DO TCU COM OS MESMOS RESPONSÁVEIS
 Informa-se que não foram encontrados débitos imputáveis aos responsáveis.
 A tomada de contas especial está, assim, devidamente constituída e em condição de ser instruída.
EXAME TÉCNICO
I. Alegações de defesa do município de Marliéria - MG (peça 158) 
I.1. Ações do Município em virtude da falta de documentos comprobatórios (peça 158, p. 1) 
 A defesa argumenta que não encontrou documentação que pudesse servir de comprovação da boa e regular aplicação dos recursos recebidos por meio do Convênio 112/2009, Siconv 706304. Em virtude disso, ajuizou Ação Civil Pública de Improbidade Administrativa (000660709.2016.4.01.381-1ª Vara - Ipatinga) em desfavor de Waldemar Nunes de Souza. Com isso busca eximir-se de sua responsabilidade quanto ao débito correspondente.
Análise
 Analisando-se os documentos nos autos, verifica-se que a referida Ação foi recebida pela Justiça Federal em 25/7/2018 (peça 158, p. 5) .
 Todavia, tal providência não serve como resguardo ao Município quanto à imputação de responsabilidade e débito nesta TCE. Uma vez que o Município foi citado por ter se beneficiado irregularmente dos recursos do Convênio ao dispor dos produtos adquiridos, cuja doação não foi efetivamente comprovada às entidades participantes, bem como o efetivo recebimento dos alimentos, sua periodicidade, quantidade e qualidade pelos beneficiários do Programa.
 Assim, foi demonstrado que o ente municipal fora beneficiado com a aplicação irregular dos recursos federais, pois há evidências de que os produtos foram comprados dos agricultores beneficiários, conforme documentos de despesa juntados aos autos (peças 104 a 140) , ingressando os gêneros alimentícios adquiridos no armazém da Prefeitura que deles poderia dispor como lhe aprouvesse. De modo que, ausente, na prestação de contas, a demonstração que tenha havido a distribuição desses produtos à população alvo, restou patente o benefício do Município, cabendo aplicar-se, no caso, as disposições da Decisão Normativa TCU 57/2004. Sobre a disponibilidade dos produtos adquiridos ao Município, evidencia-se na descrição da sistemática de coleta contida no item 13.5 do Relatório de Cumprimento do Objeto (peça 62) , in verbis:
A coleta dos alimentos era realizada na porta de cada propriedade rural onde a Prefeitura Municipal de Marliéria contribuía com o transporte adequado para os alimentos sendo estes transportados em veículo fechado e acondicionados em caixas plásticas.
 Por todos esses apontamentos, evidencia-se que as irregularidades descritas demonstram a ausência de comprovação da regular aplicação dos recursos na finalidade prevista.
 Desse modo, não há como refutar a sua responsabilidade quanto ao fato de ter se apropriado dos alimentos. O fato de não apresentar nenhuma justificativa para o destino dos bens alimentícios reforça a tese de que os recursos foram despendidos indevidamente, pois não houve a comprovação do destino final dos bens acondicionados no armazém do Município.
 Assim, em função da confirmação do acondicionamento dos alimentos no armazém do Município, sem a devida comprovação de destino final dos bens alimentícios, não se acata o argumento do responsável.
 Deve ser observado que, não há como se apurar a boa-fé de pessoa jurídica de direito público.
 Assim, tendo em vista que o débito imputado é solidário com o município, de acordo com a jurisprudência dessa Corte de Contas (Acórdão 7720/2019-TCU-Segunda Câmara - Rel. Augusto Nardes) , deve-se abrir novo e improrrogável prazo para que aquele ente recolha o débito apurado sem multa e juros, com fundamento no art. 12, §§ 1º e 2º, da Lei 8.443/1992 e arts. 202, §§ 2º, 3º e 4º do RI/TCU.
II. Quanto ao responsável Waldemar Nunes de Sousa
Da validade das notificações:
 Preliminarmente, cumpre tecer breves considerações sobre a forma como são realizadas as comunicações processuais no TCU. A esse respeito, destacam-se o art. 179, do Regimento Interno do TCU (Resolução 155, de 4/12/2002) e o art. 4º, inciso III, § 1º, da Resolução TCU 170, de 30 de junho de 2004, in verbis:
Art. 179. A citação, a audiência ou a notificação, bem como a comunicação de diligência, farse-ão:
I - mediante ciência da parte, efetivada por servidor designado, por meio eletrônico, fac-símile, telegrama ou qualquer outra forma, desde que fique confirmada inequivocamente a entrega da comunicação ao destinatário;
II - mediante carta registrada, com aviso de recebimento que comprove a entrega no endereço do destinatário;
III - por edital publicado no Diário Oficial da União, quando o seu destinatário não for localizado
 (...) 
Art. 3º As comunicações serão dirigidas ao responsável, ou ao interessado, ou ao dirigente de órgão ou entidade, ou ao representante legal ou ao procurador constituído nos autos, com poderes expressos no mandato para esse fim, por meio de:
I - correio eletrônico, fac-símile ou telegrama;
II - servidor designado;
III - carta registrada, com aviso de recebimento;
IV - edital publicado no Diário Oficial da União, quando o seu destinatário não for localizado, nas hipóteses em que seja necessário o exercício de defesa.
Art. 4º. Consideram-se entregues as comunicações:
I - efetivadas conforme disposto nos incisos I e II do artigo anterior, mediante confirmação da ciência do destinatário;
II - realizadas na forma prevista no inciso III do artigo anterior, com o retorno do aviso de recebimento, entregue comprovadamente no endereço do destinatário;
III - na data de publicação do edital no Diário Oficial da União, quando realizadas na forma prevista no inciso IV do artigo anterior.
§ 1º O endereço do destinatário deverá ser previamente confirmado mediante consulta aos sistemas disponíveis ao Tribunal ou a outros meios de informação, a qual deverá ser juntada ao respectivo processo.
 (...) 
 Bem se vê, portanto, que a validade da citação via postal não depende de que o aviso de recebimento seja assinado pelo próprio destinatário da comunicação, o que dispensa, no caso em tela, a entrega do AR em "mãos próprias". A exigência da norma é no sentido de o Tribunal verificar se a correspondência foi entregue no endereço correto, residindo aqui a necessidade de certeza inequívoca. 
 Não é outra a orientação da jurisprudência do TCU, conforme se verifica dos julgados a seguir transcritos:
São válidas as comunicações processuais entregues, mediante carta registrada, no endereço correto do responsável, não havendo necessidade de que o recebimento seja feito por ele próprio (Acórdão 3648/2013-TCU-Segunda Câmara, Relator Ministro JOSÉ JORGE) ;
É prescindível a entrega pessoal das comunicações pelo TCU, razão pela qual não há necessidade de que o aviso de recebimento seja assinado pelo próprio destinatário. Entregandose a correspondência no endereço correto do destinatário, presume-se o recebimento da citação. (Acórdão 1019/2008-TCU-Plenário, Relator Ministro BENJAMIN ZYMLER) ;
As comunicações do TCU, inclusive as citações, deverão ser realizadas mediante Aviso de Recebimento - AR, via Empresa Brasileira de Correios e Telégrafos, bastando para sua validade que se demonstre que a correspondência foi entregue no endereço correto. (Acórdão 1526/2007-TCU-Plenário, Relator Ministro AROLDO CEDRAZ) .
 A validade do critério de comunicação processual do TCU foi referendada pelo Supremo Tribunal Federal, nos termos do julgamento do MS-AgR 25.816/DF, por meio do qual se afirmou a desnecessidade da ciência pessoal do interessado, entendendo-se suficiente a comprovação da entrega do "AR" no endereço do destinatário:
Ementa: agravo regimental. Mandado de segurança. Desnecessidade de intimação pessoal das decisões do tribunal de contas da união. art. 179 do regimento interno do TCU. Intimação do ato impugnado por carta registrada, iniciado o prazo do art. 18 da lei nº 1.533/51 da data constante do aviso de recebimento. Decadência reconhecida. Agravo improvido.
O envio de carta registrada com aviso de recebimento está expressamente enumerado entre os meios de comunicação de que dispõe o Tribunal de Contas da União para proceder às suas intimações.
O inciso II do art. 179 do Regimento Interno do TCU é claro ao exigir apenas a comprovação da entrega no endereço do destinatário, bastando o aviso de recebimento simples. 
Da revelia do responsável Waldemar Nunes de Sousa
 No caso vertente, a citação do responsável se deu em endereço proveniente da base de sistemas corporativos do TCU - Renatech. Waldemar Nunes de Sousa foi notificado por meio do Ofício 1279/2019- SecexTCE (peça 165) , com ciência em 15/4/2019 (peça 166) , assinado por Maria Geralda Nunes Gandra. A entrega do ofício citatório nesse endereço ficou comprovada.
 E como garantia ao atendimento do contraditório e da ampla defesa, ainda ocorreu a citação via edital, conforme Edital 0191/2019- Secomp-4 (peça 167) , publicado em 23/9/2019 (peça 168) .
 Nos processos do TCU, a revelia não leva à presunção de que seriam verdadeiras todas as imputações levantadas contra os responsáveis, diferentemente do que ocorre no processo civil, em que a revelia do réu opera a presunção da verdade dos fatos narrados pelo autor (Acórdão 1009/2018-TCU-Plenário, Relator: Bruno Dantas; 2369/2013 - TCU - Plenário, Relator: Benjamin Zymler e 2449/2013 - TCU - Plenário, Relator: Benjamin Zymler) . 
 Dessa forma, a avaliação da responsabilidade do agente não pode prescindir da prova existente no processo ou para ele carreada. 
 Ao não apresentar sua defesa, os responsáveis deixaram de produzir prova da regular aplicação dos recursos sob sua responsabilidade, em afronta às normas que impõem aos gestores públicos a obrigação legal de, sempre que demandados pelos órgãos de controle, apresentar os documentos que demonstrem a correta utilização das verbas públicas, a exemplo do contido no art. 93 do Decreto-Lei 200/1967: "Quem quer que utilize dinheiros públicos terá de justificar seu bom e regular emprego na conformidade das leis, regulamentos e normas emanadas das autoridades administrativas competentes." 
 Mesmo as alegações de defesa não sendo apresentadas, considerando o princípio da verdade real que rege esta Corte, procurou-se buscar, em manifestações dos responsáveis na fase interna desta Tomada de Contas Especial, se havia algum argumento que pudesse ser aproveitado a seu favor. 
 No entanto, os responsáveis não se manifestaram na fase interna, não havendo, assim, nenhum argumento que possa vir a ser analisado e posteriormente servir para afastar as irregularidades apontadas.
 Em se tratando de processo em que a parte interessada não se manifestou acerca das irregularidades imputadas, não há elementos para que se possa efetivamente aferir e reconhecer a ocorrência de boa-fé na conduta do responsável, poderia este Tribunal, desde logo, proferir o julgamento de mérito pela irregularidade das contas, conforme os termos dos §§ 2º e 6º do art. 202 do Regimento Interno do TCU. (Acórdão 2064/2011-TCU-Primeira Câmara (relator: Ubiratan Aguiar) , 6.182/2011-TCU-1ª Câmara (relator: Weber de Oliveira) , 4.072/2010-TCU-1ª Câmara (Relator: Valmir Campelo) , 1.189/2009-TCU-1ª Câmara (Relator: Marcos Bemquerer) , 731/2008-TCU-Plenário (Relator: Aroldo Cedraz) . 
 Dessa forma, o responsável Waldemar Nunes de Sousa deve ser considerado revel, nos termos do art. 12, §3º, da Lei 8.443/1992, devendo as contas serem julgadas irregulares, condenando-o ao débito apurado.
Análise conclusiva
 Contudo, em função da impossibilidade de se apurar a boa-fé de pessoa jurídica de direito público, e tendo em vista que o débito imputado é solidário com o município, de acordo com a jurisprudência dessa Corte de Contas (Acórdão 7720/2019-TCU-Segunda Câmara - Rel. Augusto Nardes) , deve-se abrir novo e improrrogável prazo para que aquele ente recolha o débito apurado sem multa e juros, com fundamento no art. 12, §§ 1º e 2º, da Lei 8.443/1992 e arts. 202, §§ 2º, 3º e 4º do RI/TCU.
Prescrição da Pretensão Punitiva
 Vale ressaltar que a pretensão punitiva do TCU, conforme Acórdão 1441/2016-TCU-Plenário, Relator: Benjamin Zymler, que uniformizou a jurisprudência acerca dessa questão, subordina-se ao prazo geral de prescrição indicado no art. 205 do Código Civil, que é de dez anos, contado da data de ocorrência da irregularidade sancionada, nos termos do art. 189 do Código Civil, sendo este prazo interrompido pelo ato que ordenar a citação, a audiência ou a oitiva do responsável.
 No caso em exame, não ocorreu a prescrição, uma vez que os débitos decorrentes das irregularidades sancionadas ocorreram de 28/8/2009 até 28/12/2011, e o ato de ordenação da citação ocorreu em 4/7/2018 (peça 149) .
CONCLUSÃO
 Em face da análise promovida na seção "Exame Técnico", verifica-se que os responsáveis não lograram comprovar a boa e regular aplicação dos recursos.
 Waldemar Nunes de Sousa, instado a se manifestar, optou pelo silêncio, configurando a revelia, nos termos do §3º, do art. 12, da Lei 8.443/1992.
 Ademais, inexistem nos autos elementos que demonstrem a boa-fé do responsável Waldemar Nunes de Sousa ou a ocorrência de outras excludentes de culpabilidade.
 De outro modo, não cabe a análise de boa-fé do ente federado.
 Vale ressaltar que a jurisprudência pacífica nesta Corte é no sentido da imprescritibilidade das ações de ressarcimento ao erário (Súmula TCU 282) . Dessa forma, identificado dano ao erário, deve se instaurar e julgar o processo de tomada de contas especial para responsabilizar seus agentes causadores, respeitando o direito ao contraditório e à ampla defesa, independentemente de quando ocorreram os atos impugnados.
 Verifica-se também que não houve a prescrição da pretensão punitiva, conforme análise já realizada.
 Entretanto, tendo em vista que o débito imputado é solidário com o município, de acordo com a jurisprudência dessa Corte de Contas (Acórdão 7720/2019-TCU-Segunda Câmara - Rel. Augusto Nardes) , deve-se abrir novo e improrrogável prazo para que aquele ente recolha o débito apurado sem multa e juros, com fundamento no art. 12, §§ 1º e 2º, da Lei 8.443/1992 e arts. 202, §§ 2º, 3º e 4º do RI/TCU.
 Por fim, como não houve elementos que pudessem modificar o entendimento acerca das irregularidades em apuração, mantém-se a matriz de responsabilização anexa.
PROPOSTA DE ENCAMINHAMENTO
54. Diante do exposto, submetem-se os autos à consideração superior, propondo:
rejeitar as alegações de defesa de município de Marliéria/MG (CNPJ 16.796.872/0001-48) ;
considerar revel o responsável Waldemar Nunes de Sousa (CPF XXX.542.766-XX) , para todos os efeitos, dando-se prosseguimento ao processo, com fulcro no art. 12, § 3º, da Lei 8.443/1992; 
fixar novo e improrrogável prazo de quinze dias, com fundamento no art. 202, § 3º, do RITCU, a contar da notificação, para que o do município de Marliéria/MG (CNPJ 16.796.872/0001-48) efetue e comprove, perante este Tribunal, o recolhimento das quantias a seguir indicadas aos cofres do Tesouro Nacional, atualizadas monetariamente a partir das respectivas datas até a data do efetivo recolhimento, na forma prevista na legislação em vigor;
Débito solidário entre o município de 	Marliéria/MG (CNPJ 16.796.872/0001-48) e Waldemar Nunes de Sousa (CPF XXX.542.766-XX) :
	Valor (R$) 
	Data

	225.809,93
	28/12/2009

	225.809,93
	4/1/2011

	225.809,93
	28/12/2011

	Créditos
	Valor (R$) 
	Data

	89.507,43
	26/6/2013

        Valor atualizado do débito sem juros em 7/7/2020: R$ 1.000.377,79 (peça 171) .
informar ao município de Marliéria/MG (CNPJ 16.796.872/0001-48) que a liquidação tempestiva do débito saneará o processo e permitirá que as contas da municipalidade sejam julgadas regulares com ressalva e lhe seja dada quitação, ao passo que a ausência dessa liquidação tempestiva acarretará o julgamento pela irregularidade das contas do ente federado, com imputação de débito, a ser atualizado monetariamente e acrescido de juros moratórios;
	É o relatório.

não há.

Procurador Júlio Marcelo de Oliveira.

TOMADA DE CONTAS ESPECIAL. CONVÊNIO. PROGRAMA DE AQUISIÇÃO DE ALIMENTOS. NÃO CARACTERIZAÇÃO DO BENEFÍCIO DA MUNICIPALIDADE. EXCLUSÃO DO MUNICÍPIO DA RELAÇÃO PROCESSUAL. AUSÊNCIA DE CARACTERIZAÇÃO DO DÉBITO APONTADO. ARQUIVAMENTO DOS AUTOS.

TOMADA DE CONTAS ESPECIAL (TCE)

Secretaria de Controle Externo de Tomada de Contas Especial (SecexTCE).

O Ministério do Desenvolvimento Social instaurou tomada de contas especial (TCE) em desfavor do Sr. Waldemar Nunes de Sousa (055.542.766-87) , ex-prefeito de Marliéria/MG, em razão da não comprovação da regular aplicação dos recursos recebidos por força do Convênio 112/2009-Sesan, que teve por objeto o apoio financeiro para a implantação do Programa de Aquisição de Alimentos - Compra Direta Local da Agricultura Familiar.
A avença previa a aquisição de produtos agropecuários produzidos por agricultores familiares que se enquadrassem no Programa Nacional de Fortalecimento da Agricultura Familiar - Pronaf e a distribuição desses alimentos para o atendimento das demandas de suplementação alimentar e nutricional dos programas sociais da localidade.
Para a execução do Convênio, que vigorou entre 22/12/2009 e 30/9/2012, foram liberados recursos federais no total de R$ 677.429,79, por intermédio de três ordens bancárias emitidas em 23/12/2009, 30/10/2010 e 26/11/2011 (peças 10, 29 e 39) . Não houve fiscalização in loco pelo concedente.
O fundamento para a instauração desta TCE, conforme Parecer Financeiro 22/2017- Sesan/CGEOF/COPC (peça 85) e Parecer do Ordenador de Despesas 24/2017 (peça 86) , foi a não apresentação de subsídios suficientes para comprovar a entrega dos alimentos às entidades beneficiadas e, por conseguinte, a integral execução física do convênio.
O débito apurado diz respeito à integralidade dos recursos repassados, deduzido do saldo do convênio restituído pelo município, resultando em R$ 89.507,43 (valores de 26/6/2013 - peça 55) .
No âmbito deste Tribunal, a unidade técnica arrolou no polo passivo desta TCE o Sr. Waldemar Nunes de Sousa, responsável pela gestão dos recursos, e o município de Marliéria/MG, por entender caracterizado o benefício da municipalidade na aplicação dos recursos em apreço.	
Os responsáveis foram instados a se pronunciar nos autos, conforme Avisos de Recebimento acostados à peça 154 e 166. Somente o município apresentou alegações de defesa (peça 158) . O Sr. Waldemar Sousa deixou transcorrer in albis o prazo que lhe foi concedido, restando caracterizada sua revelia, nos termos do art. 12, § 3º, da Lei 8.443/1992.
A unidade técnica propôs rejeitar as alegações de defesa da municipalidade e conceder-lhe novo e improrrogável prazo para o recolhimento do débito, postergando o julgamento do gestor para etapa processual subsequente.
Tal proposta contou com a concordância do membro do Ministério Público junto ao TCU, neste ato representado pelo Procurador Júlio Marcelo de Oliveira (peça 175) .
Feito esse breve histórico, passo ao exame de mérito deste processo.
De início, aplico ao Sr. Waldemar Nunes de Sousa os efeitos da revelia previstos no art. 12, § 3º, da Lei 8.443/1992. 
No mérito, discordo do encaminhamento sugerido pela unidade técnica.
Entendo não caracterizado o benefício da municipalidade, a justificar a inclusão do ente municipal no polo passivo deste processo.
A Decisão Normativa TCU 57/2004 prevê a possibilidade de o TCU condenar o ente federado ao ressarcimento dos recursos federais transferidos e irregularmente aplicados em seu benefício.
Na linha da jurisprudência deste Tribunal, tal responsabilização somente ocorre quando há efetiva comprovação do benefício ao ente recebedor. Entendo que, no caso concreto, não houve essa comprovação.
De fato, embora haja evidências nos autos quanto à aquisição dos gêneros alimentícios por parte do município (meta 1 do convênio) , não há qualquer indício seguro de que o destino que lhes foi dado tenha se desviado do objeto da avença em prol do município. Caso a aventada aplicação irregular reste caracterizada, não há como afastar, acima de qualquer dúvida, a possibilidade de desvio ou locupletamento do gestor municipal.
A ausência de elementos hábeis a comprovar que os gêneros alimentícios foram empregados com desvio de objeto ou finalidade em benefício do município impossibilita a condenação em débito do ente federativo.
Assim, entendo que o município de Marliéria/MG deve ser excluído da relação processual.
Quanto ao débito apurado, julgo que o assunto mereça uma análise mais acurada.
O Parecer Técnico 58/2016-CGSIA/Decom/Sesan/MDS (peça 63) concluiu pelo não atingimento das metas e objetivos previstos no convênio e pela não comprovação da execução física da avença, haja vista a não apresentação, na correspondente prestação de contas, de relatórios produzidos pelas entidades participantes do programa, atestando o recebimento dos produtos, onde deveriam constar o nome da entidade, endereço, telefone, responsável, público alvo, tipo e quantidade de alimentos recebidos, além de um breve relato acerca dos resultados aferidos com o recebimento de alimentos do PAA. 
Dessa forma, entendeu o concedente que os documentos apresentados a título de prestação de contas não possibilitaram a avaliação da etapa/fase relativa à doação dos alimentos, comprometendo o atingimento da integralidade da avença.
A Portaria Interministerial 127/2008, mencionada pelo convenente no parecer em apreço, delimita, como uma das causas para a instauração da TCE, a ausência de apresentação dos documentos exigidos na prestação de contas que comprometa o julgamento da boa e regular aplicação dos recursos.
Buscando averiguar quais documentos estariam exigidos no termo de convênio firmado com a municipalidade (peça 8) , verifiquei que a sua cláusula décima, previu a apresentação, especificamente na questão ora examinada, do seguinte documento na respectiva prestação de contas: "relatório com o número de instituições beneficiárias e/ou beneficiários dos programas sociais que receberam os alimentos, bem como o número de agricultores familiares apoiados e o valor médio do incentivo, em reais, por agricultor, devidamente atestado pelo COMSEA".
Não constatei, em nenhum outro documento dos autos, a previsão de entrega de relatórios produzidos pelas entidades participantes do programa, conforme exigência contida no Parecer Técnico 58/2016-CGSIA/Decom/Sesan/MDS (peça 63) .
De outra parte, constam dos autos relatórios trimestrais de execução apresentados pelo convenente (peças 12-15, 24, 34-35, 40, 50-51) e análises realizadas pelo concedente por meio dos pareceres de peças 17, 25, 36, 41 e 52.
Os relatórios elaborados pelo município apontaram o nome das entidades beneficiadas com a doação dos alimentos, o peso dos alimentos recebidos, o tipo de alimentação e o número de beneficiados na entidade, em atenção à forma de comprovação estabelecida na cláusula décima do termo de convênio.
Observo ainda que os referidos relatórios foram encaminhados ao concedente entre 13/7/2010 e 26/12/2012 e todos receberam a chancela de regularidade da área técnica do Ministério do Desenvolvimento Social, que os analisou e considerou que as metas do convênio estavam sendo cumpridas com êxito.
Em nenhum momento, ao longo do acompanhamento da execução da avença, a área técnica do concedente solicitou à municipalidade que apresentasse relatórios produzidos pelas entidades participantes do programa, o que teria sido justificável, à época, caso houvesse dúvidas quanto ao efetivo cumprimento do convênio. 
Assim, não me parece razoável que, passados quase quatro anos do encerramento do convênio e da entrega da respectiva prestação de contas, venha o concedente inovar e solicitar ao convenente a apresentação de documentação não originalmente prevista na avença, sem que tenha sido apresentada qualquer tipo de justificativa para tal exigência.
Não há nos autos nenhuma informação acerca de indícios do não cumprimento da avença, que fundamentassem tal solicitação por parte do ministério. O que existem são os relatórios parciais apresentados ao longo da execução da avença e nos estritos termos do convênio firmado, aprovados pelo concedente sem restrições. 
Dessa forma, entendo que os elementos que integram os autos não caracterizam o débito apontado, motivo pelo qual proponho o arquivamento dos autos, sem julgamento de mérito, por ausência de desenvolvimento válido e regular do processo, com fundamento no art. 212 do Regimento Interno deste Tribunal.
Além de erros de preenchimento dos relatórios apresentados na prestação de contas, subsiste a não comprovação das despesas previstas no Plano de Trabalho com a contratação de serviços de terceiros (R$ 8.940,00) e com a aquisição de material de consumo (R$ 4.901,76) , também objeto de citação dos responsáveis. Quanto a esses itens, observo que a baixa materialidade dos achados, comparada ao custo de cobrança respectivo, não justifica, a meu ver, a continuidade desta tomada de contas especial.
	Dessa forma, VOTO para que seja adotada a minuta de acórdão que trago à consideração deste colegiado.
TCU, Sala das Sessões Ministro Luciano Brandão Alves de Souza, em 24 de novembro de 2020.
Ministro VITAL DO RÊGO 
Relator